ACORDAO-COMPLETO-2534082

ACÓRDÃO 2793/2022 ATA 17/2022 - SEGUNDA CÂMARA

VISTOS, relatados e discutidos estes autos de tomada de contas especial instaurada em razão da não comprovação da regular aplicação dos recursos transferidos ao Instituto Adesol - Ação Para o Desenvolvimento Social Integrado mediante o Convênio MTE/SPPE/CODEFAT 1008/2010 (registro Siconv 743297/2010) , firmado entre o Ministério do Trabalho e Emprego e aquela instituição, tendo por objeto o estabelecimento de cooperação técnica e financeira mútua para a execução das ações de qualificação social e profissional do Plano Setorial de Qualificação - PlanSeQ Petróleo e Gás Natural, no âmbito do Plano Nacional de Qualificação - PNQ,
ACORDAM os Ministros do Tribunal de Contas da União, reunidos em sessão da 2ª Câmara, em:
9.1. rejeitar as alegações de defesa apresentadas pelo Instituto Adesol - Ação Para o Desenvolvimento Social Integrado e pelo Sr. Jerônimo Emanuel Gramacho;
9.2. julgar, com fundamento nos arts. 1º, inciso I, e 16, inciso III, alíneas "a" e "c", da Lei 8.443/1992 c/c os arts. 19 e 23, inciso III, da mesma lei, e nos arts. 1º, inciso I, 202, § 6º, 209, inciso I, 210 e 214, inciso III, do Regimento Interno do TCU, irregulares as presentes contas e condenar em débito o Instituto Adesol - Ação Para o Desenvolvimento Social Integrado e o Sr. Jerônimo Emanuel Gramacho, pelo valor original abaixo discriminado, atualizado monetariamente e acrescido dos juros de mora a partir da data indicada, nos termos da legislação vigente, até a efetiva quitação do débito, fixando-lhes o prazo de 15 (quinze) dias, a contar da ciência, para que comprovem, perante o Tribunal (art. 214, inciso III, alínea "a", do Regimento Interno do TCU) , o recolhimento da dívida aos cofres do Tesouro Nacional:
	Data
	Valor (R$) 

	16/2/2011
	128.335,50

9.3. aplicar ao Instituto Adesol - Ação Para o Desenvolvimento Social Integrado e ao Sr. Jerônimo Emanuel Gramacho, individualmente, a multa referida no art. 57 da Lei 8.443/1992, no valor de R$ 25.000,00, fixando-lhes o prazo de 15 (quinze) dias, a partir da notificação, para que comprovem, perante o Tribunal, seu recolhimento aos cofres do Tesouro Nacional, atualizada monetariamente desde a data deste acórdão até a data do efetivo pagamento, se paga após o vencimento, na forma da legislação em vigor;
9.4. autorizar, desde logo, com amparo no art. 28, inciso II, da Lei 8.443/1992, a cobrança judicial das dívidas, caso não atendidas as notificações;
9.5. autorizar, desde já, caso solicitado, nos termos do art. 26 da Lei 8.443/1992, o parcelamento das dívidas em até 36 (trinta e seis) parcelas mensais e sucessivas, incidindo, sobre cada parcela, corrigida monetariamente, os correspondentes acréscimos legais, fixando aos responsáveis o prazo de 15 (quinze) dias, a contar do recebimento da notificação, para comprovarem, perante o Tribunal, o recolhimento da primeira parcela, e de 30 (trinta) dias, a contar da parcela anterior, para comprovarem os recolhimentos das demais parcelas, devendo incidir, sobre cada valor mensal, atualizado monetariamente, os juros de mora devidos, no caso do débito, na forma prevista na legislação em vigor, alertando os responsáveis de que a falta de comprovação do recolhimento de qualquer parcela importará o vencimento antecipado do saldo devedor, nos termos do § 2º do art. 217 do Regimento Interno deste Tribunal, sem prejuízo das demais medidas legais cabíveis;
9.6. esclarecer ao Sr. Jeronimo Emanuel Gramacho que, caso se demonstre, por via recursal, a correta aplicação dos recursos, mas não se justifique a omissão da prestação de contas, o débito poderá ser afastado, mas permanecerá a irregularidade das contas, dando-se ensejo à aplicação da multa prevista no art. 58, inciso I, da Lei 8.443/1992; e
9.7. dar ciência desta decisão aos responsáveis, à Diretoria de Administração e Logística da Secretaria Executiva do Ministério da Economia e à Procuradoria da República no estado da Bahia, para adoção das providências cabíveis, nos termos do art. 16, § 3º, da Lei 8.443/1992 c/c o art. 209, § 7º, do Regimento Interno deste Tribunal.

Tomada de contas especial instaurada em razão da não comprovação da regular aplicação dos recursos transferidos ao Instituto Adesol  Ação Para o Desenvolvimento Social Integrado mediante o Convênio MTE/SPPE/CODEFAT 1008/2010 (registro Siconv 743297/2010), firmado entre o Ministério do Trabalho e Emprego e aquela instituição, tendo por objeto o estabelecimento de cooperação técnica e financeira mútua para a execução das ações de qualificação social e profissional do Plano Setorial de Qualificação  PlanSeQ Petróleo e Gás Natural, no âmbito do Plano Nacional de Qualificação  PNQ.

Segunda Câmara

Diretoria de Administração e Logística da Secretaria Executiva do Ministério da Economia.

3. Interessados/Responsáveis:
3.1. Responsáveis: Instituto Adesol - Ação Para o Desenvolvimento Social Integrado (03.577.536/0001-62) e Jerônimo Emanuel Gramacho (XXX.667.195-XX).

13.1. Ministros presentes: Bruno Dantas (Presidente), Augusto Nardes (Relator), Aroldo Cedraz e Antonio Anastasia.
13.2. Ministro-Substituto presente: André Luís de Carvalho.

AUGUSTO NARDES

Adoto como relatório, com ajustes de forma, a instrução inicial lavrada no âmbito da Secretaria de Controle Externo de Tomada de Contas Especial - SecexTCE (peça 83) , a qual contou com a anuência do escalão dirigente da unidade técnica (peças 84 e 85) :
"INTRODUÇÃO
Cuidam os autos de tomada de contas especial instaurada pela Diretoria de Administração e Logística, em desfavor de Instituto Adesol - Ação para o Desenvolvimento Social Integrado (CNPJ: 03.577.536/0001-62) e Jeronimo Emanuel Gramacho (CPF: XXX.667.195-XX) , em razão de omissão no dever de prestar contas realizadas por meio do Convênio 01008/2010, registro Siconv 743297, (peça 7) firmado entre o Ministério do Trabalho e Emprego e o Instituto Adesol - Ação para o Desenvolvimento Social Integrado, e que tinha por objeto promover o desenvolvimento pessoal e a capacitação profissional de 570 trabalhadores sem ocupação, na Região Metropolitana de Teresina, nas áreas profissionalizantes de Armador, Carpinteiro, Pedreiro, Eletricista Predial, Encanador Predial, Pintor Predial e Soldador Ponteador com Eletrodo Revestido e, inserir, com vistas a garantir no mínimo, 30% (trinta por cento) dos trabalhadores qualificados no mercado de trabalho.
HISTÓRICO
Em 20/5/2019, com fundamento na IN/TCU 71/2012, alterada pela IN/TCU 76/2016 e DN/TCU 155/2016, o Secretário de Políticas Públicas de Emprego - Substituto autorizou a instauração da tomada de contas especial (peça 32) . O processo foi registrado no sistema e-TCE com o número 1099/2020.
O Convênio 01008/2010, registro Siconv 743297, foi firmado no valor de R$ 450.300,00, sendo R$ 427.785,00 à conta do concedente e R$ 22.515,00 referentes à contrapartida do convenente. Teve vigência de 31/12/2010 a 31/12/2011, com prazo para apresentação da prestação de contas em 30/1/2012. Os repasses efetivos da União totalizaram R$ 128.335,50 (peça 10) , creditados na conta corrente específica do ajuste (ag. 3459-2 do Banco do Brasil, conta corrente 17.391-6) , em 16/2/2011 (peça 51, p. 8) .
A prestação de contas e complementações enviadas foram analisadas por meio dos documentos constantes nas peças 12, 13, 14, 16, 20, 24, 25, 31 e 40.
O fundamento para a instauração da Tomada de Contas Especial, conforme consignado na matriz de responsabilização elaborada pelo tomador de contas, foi a constatação da seguinte irregularidade: 
Não comprovação da boa e regular aplicação dos recursos federais repassados ao INSTITUTO ADESOL - AÇÃO PARA O DESENVOLVIMENTO SOCIAL INTEGRADO, em face da omissão no dever de prestar contas da utilização de recursos federais repassados no âmbito do convênio, caracterizando descumprimento ao disposto na alínea 'd', inciso II da Cláusula Terceira e a Cláusula Sétima do Convênio MTE/SPPE/CODEFAT nº 008/2010, que estabeleceram como obrigação da Convenente proceder à prestação de contas dos recursos recebidos no SICONV em estrita observância ao disposto no arts. 56 ao 58 da Portaria Interministerial n° 127/2008. A ausência da prestação de contas impede o nexo de causalidade entre os recursos repassados e o cumprimento do objeto pactuado mediante o Convênio MTE/SPPE/CODEFAT nº 008/2010. Ademais, a Convenente não procedeu à devolução dos recursos ao erário.
Os responsáveis arrolados na fase interna foram devidamente comunicados e, diante da ausência de justificativas suficientes para elidir a irregularidade e da não devolução dos recursos, instaurou-se a tomada de contas especial.
No relatório (peça 61) , o tomador de contas concluiu que o prejuízo importaria no valor original de R$ 128.335,50, imputando-se a responsabilidade a Instituto Adesol - Ação para o Desenvolvimento Social Integrado, na condição de contratado e Jeronimo Emanuel Gramacho, na condição de dirigente.
Em 26/11/2020, a Controladoria-Geral da União emitiu o relatório de auditoria (peça 64) , em concordância com o relatório do tomador de contas. O certificado de auditoria e o parecer do dirigente do órgão de controle interno concluíram pela irregularidade das presentes contas (peças 65 e 66) .
Em 7/12/2020, o ministro responsável pela área atestou haver tomado conhecimento das conclusões contidas no relatório e certificado de auditoria, bem como do parecer conclusivo do dirigente do órgão de controle interno, manifestando-se pela irregularidade das contas, e determinou o encaminh
Na instrução inicial (peça 71) , analisando-se os documentos nos autos, concluiu-se pela necessidade de realização de citação e audiência para as seguintes irregularidades: 
10.1. Irregularidade 1: não comprovação da boa e regular aplicação dos recursos federais repassados ao Instituto Adesol - Ação para o Desenvolvimento Social Integrado, em face da omissão no dever de prestar contas da utilização de recursos federais repassados no âmbito do convênio, Convênio MTE/SPPE/CODEFAT nº 008/2010, registro Siconv 743297/2010
10.1.1. Evidências da irregularidade: documentos técnicos presentes nas peças 12, 13, 14, 16, 20, 23, 24, 31, 40 e 51.
10.1.2. Normas infringidas: art. 37, caput, c/c o art. 70, parágrafo único, da Constituição da República Federativa do Brasil; art. 93, do Decreto-lei 200/1967; art. 66, do Decreto 93.872/1986; alínea 'd', inciso II da Cláusula Terceira e a Cláusula Sétima do Convênio MTE/SPPE/CODEFAT nº 008/2010; arts. 56 ao 58, 63, §1º, I, da Portaria Interministerial n° 127/2008.
10.2. Débitos relacionados aos responsáveis Instituto Adesol - Ação Para o Desenvolvimento Social Integrado (CNPJ: 03.577.536/0001-62) e Jeronimo Emanuel Gramacho (CPF: XXX.667.195-XX) :
	Data de ocorrência
	Valor histórico (R$) 

	18/4/2011
	20.000,00

	18/4/2011
	34.200,00

	20/4/2011
	21.800,00

	20/4/2011
	19.950,00

	28/4/2011
	18.120,00

	4/5/2011
	21.940,00

	4/7/2011
	600,00

	11/7/2011
	181,94

10.2.1. Cofre credor: Tesouro Nacional.
10.2.2. Responsável: Jeronimo Emanuel Gramacho (CPF: XXX.667.195-XX) .
10.2.2.1. Conduta: deixar de demonstrar a boa e regular aplicação dos recursos federais recebidos e geridos por meio do Convênio 008/2010, Siconv 743297/2010, no período de 31/12/2010 a 31/12/2011, em face da omissão na prestação de contas, cujo prazo encerrou-se em 30/1/2012.
10.2.2.2. Nexo de causalidade: a conduta descrita impediu o estabelecimento do nexo causal entre as possíveis despesas efetuadas com os recursos recebidos, no âmbito do Convênio 008/2010, Siconv 743297/2010, no período de 31/12/2010 a 31/12/2011.
10.2.2.3. Culpabilidade: não há excludentes de ilicitude, de culpabilidade e de punibilidade; é razoável supor que o responsável tinha consciência da ilicitude de sua conduta; era exigível conduta diversa da praticada, qual seja, desincumbir-se do seu dever por meio da apresentação da prestação de contas no prazo e forma devidos. 
10.2.3. Responsável: Instituto Adesol - Ação Para o Desenvolvimento Social Integrado (CNPJ: 03.577.536/0001-62) .
10.2.3.1. Conduta: deixar de demonstrar a boa e regular aplicação dos recursos federais recebidos e geridos por meio do Convênio 008/2010, Siconv 743297/2010, no período de 31/12/2010 a 31/12/2011, em face da omissão na prestação de contas, cujo prazo encerrou-se em 30/1/2012.
10.2.3.2. Nexo de causalidade: a conduta descrita impediu o estabelecimento do nexo causal entre as possíveis despesas efetuadas com os recursos recebidos, no âmbito do Convênio 008/2010, Siconv 743297/2010, no período de 31/12/2010 a 31/12/2011.
10.2.3.3. Culpabilidade: não há excludentes de ilicitude, de culpabilidade e de punibilidade; é razoável supor que o administrador responsável pela pessoa jurídica tinha consciência da ilicitude de sua conduta; era exigível conduta diversa da praticada, qual seja, desincumbir-se do seu dever por meio da apresentação da prestação de contas no prazo e forma devidos. Ressalta-se que a análise da boa-fé relativa a pessoa jurídica de direito privado é realizada considerando as condutas de seus administradores, uma vez que os atos destes obrigam a pessoa jurídica, desde que exercidos nos limites dos poderes definidos no ato constitutivo do ente, nos termos do art. 47 do Código Civil (Acórdão 1723/2016-TCU-Plenário, Ministro-Relator Raimundo Carrero) 
Encaminhamento: citação.
11.1. Irregularidade 2: não cumprimento do prazo originalmente estipulado para prestação de contas do convênio descrito .
11.1.1. Evidências da irregularidade: documentos técnicos presentes nas peças 12, 13, 14, 16, 20, 24, 25, 31, 40 e 51.
11.1.2. Normas infringidas: art. 37, caput, c/c o art. 70, parágrafo único, da Constituição da República Federativa do Brasil; art. 93, do Decreto-lei 200/1967; art. 66, do Decreto 93.872/1986; alínea 'd', inciso II da Cláusula Terceira e a Cláusula Sétima do Convênio MTE/SPPE/CODEFAT nº 008/2010; arts. 56, da Portaria Interministerial n° 127/2008.
11.1.3. Responsável: Jeronimo Emanuel Gramacho (CPF: XXX.667.195-XX) .
11.1.3.1. Conduta: descumprir o prazo originalmente estipulado para prestação de contas dos recursos federais recebidos à conta do Convênio MTE/SPPE/CODEFAT 008/2010, Siconv 743297/2010, o qual se encerrou em 30/1/2012.
11.1.3.2. Nexo de causalidade: a conduta descrita impediu o estabelecimento do nexo causal entre as possíveis despesas efetuadas com os recursos recebidos, no âmbito do Convênio MTE/SPPE/CODEFAT 008/2010, Siconv 743297/2010, no período de 31/12/2010 a 31/12/2011.
11.1.3.3. Culpabilidade: não há excludentes de ilicitude, de culpabilidade e de punibilidade; é razoável supor que o responsável tinha consciência da ilicitude de sua conduta; era exigível conduta diversa da praticada, qual seja, desincumbir-se do seu dever por meio da apresentação da prestação de contas no prazo e forma devidos. 
11.1.4. Responsável: Instituto Adesol - Ação Para o Desenvolvimento Social Integrado (CNPJ: 03.577.536/0001-62) .
11.1.4.1. Conduta: descumprir o prazo originalmente estipulado para prestação de contas dos recursos federais recebidos à conta do Convênio MTE/SPPE/CODEFAT 008/2010, Siconv 743297/2010, o qual se encerrou em 30/1/2012.
11.1.4.2. Nexo de causalidade: a conduta descrita impediu o estabelecimento do nexo causal entre as possíveis despesas efetuadas com os recursos recebidos, Convênio MTE/SPPE/CODEFAT 008/2010, Siconv 743297/2010, no período de 31/12/2010 a 31/12/2011.
11.1.4.3. Culpabilidade: não há excludentes de ilicitude, de culpabilidade e de punibilidade; é razoável supor que o administrador responsável pela pessoa jurídica tinha consciência da ilicitude de sua conduta; era exigível conduta diversa da praticada, qual seja, desincumbir-se do seu dever por meio da apresentação da prestação de contas no prazo e forma devidos. Ressalta-se que a análise da boa-fé relativa a pessoa jurídica de direito privado é realizada considerando as condutas de seus administradores, uma vez que os atos destes obrigam a pessoa jurídica, desde que exercidos nos limites dos poderes definidos no ato constitutivo do ente, nos termos do art. 47 do Código Civil (Acórdão 1723/2016-TCU-Plenário, Ministro-Relator Raimundo Carrero) . 
Encaminhamento: audiência.
Em cumprimento ao pronunciamento da unidade (peça 73) , foram efetuadas citação e audiência dos responsáveis, nos moldes adiante:
Instituto Adesol - Ação Para o Desenvolvimento Social Integrado - promovida a citação e audiência do responsável, conforme delineado adiante:
	Comunicação: Ofício 66039/2021 - Seproc (peça 77) 
Data da Expedição: 13/1/2022
Data da Ciência: não houve (Mudou-se) (peça 78) 
Observação: Ofício enviado para o endereço do responsável, conforme pesquisa na base de dados no sistema da Receita Federal, custodiada pelo TCU (peça 75) .
	
b) Jeronimo Emanuel Gramacho - promovida a citação e audiência do responsável, conforme delineado adiante:
	Comunicação: Ofício 66038/2021 - Seproc (peça 76) 
Data da Expedição: 13/1/2022
Data da Ciência: 20/1/2022 (peça 79) 
Nome Recebedor: Maísa P. Silva
Observação: Ofício enviado para o endereço do responsável, conforme pesquisa na base de dados no sistema da Receita Federal, custodiada pelo TCU (peça 74) .
Fim do prazo para a defesa: 4/2/2022
	
Conforme Despacho de Conclusão das Comunicações Processuais (peça 81) , as providências inerentes às comunicações processuais foram concluídas. 
O responsável Jeronimo Emanuel Gramacho apresentou alegações de defesa em nome dele e da Adesol, as quais podem ser encontradas 80.
ANÁLISE DOS PRESSUPOSTOS DE PROCEDIBILIDADE DA IN/TCU 71/2012
Avaliação de Viabilidade do Exercício do Contraditório e Ampla Defesa
Verifica-se que não houve o transcurso de mais de dez anos desde o fato gerador sem que tenha havido a notificação dos responsáveis pela autoridade administrativa federal competente (art. 6º, inciso II, c/c art. 19 da IN/TCU 71/2012, modificada pela IN/TCU 76/2016) , uma vez que o fato gerador da irregularidade sancionada ocorreu em 30/1/2012, e os responsáveis foram notificados sobre as irregularidades pela autoridade administrativa competente conforme segue:
11.2. Instituto Adesol - Ação Para o Desenvolvimento Social Integrado, por meio do edital acostado à peça 19, publicado em 15/7/2015.
11.3. Jeronimo Emanuel Gramacho, por meio do edital acostado à peça 30, publicado em 16/5/2017.
Valor de Constituição da TCE 	
Verifica-se, ainda, que o valor atualizado do débito apurado (sem juros) em 1/1/2017 é de R$ 199.301,12, portanto superior ao limite mínimo de R$ 100.000,00, na forma estabelecida nos arts. 6º, inciso I, e 19 da IN/TCU 71/2012, modificada pela IN/TCU 76/2016. 
OUTROS PROCESSOS/DÉBITOS NOS SISTEMAS DO TCU COM OS MESMOS RESPONSÁVEIS
Informa-se que foram encontrados processos no Tribunal com os mesmos responsáveis:
	Responsável
	Processo

	Instituto Adesol - Ação Para o Desenvolvimento Social Integrado
	Processo 001.743/2018-0 [CBEX, encerrado, 'Cobrança Executiva de multa originária do (s) AC (s) AC-8538-32/2017-1C, referente ao TC Processo 015.129/2016-0']
Processo 001.742/2018-3 [CBEX, encerrado, 'Cobrança Executiva de débito originária do (s) AC (s) AC-8538-32/2017-1C, referente ao TC Processo 015.129/2016-0']
Processo 015.129/2016-0 [TCE, encerrado, 'TCE instaurada pelo Ministério do Trabalho e Emprego, em razão da Omissão no dever de prestar contas, referente ao convênio nº 41/2009, (Processo original: 47101.000011/2015-18) ']

	Jeronimo Emanuel Gramacho
	Processo 001.744/2018-6 [CBEX, encerrado, 'Cobrança Executiva de multa originária do (s) AC (s) AC-8538-32/2017-1C, referente ao TC Processo 015.129/2016-0']
Processo 001.742/2018-3 [CBEX, encerrado, 'Cobrança Executiva de débito originária do (s) AC (s) AC-8538-32/2017-1C, referente ao TC Processo 015.129/2016-0']
Processo 015.129/2016-0 [TCE, encerrado, 'TCE instaurada pelo Ministério do Trabalho e Emprego, em razão da Omissão no dever de prestar contas, referente ao convênio nº 41/2009, (Processo original: 47101.000011/2015-18) ']

A tomada de contas especial está, assim, devidamente constituída e em condição de ser instruída.
EXAME TÉCNICO
Alegações de defesa apresentadas pelo responsável Jerônimo Emanuel Gramacho, em nome dele e do Instituto Adesol - Ação para o Desenvolvimento Social Integrado
Passa-se à descrição de cada argumento apresentado pelo responsável, seguido da respectiva análise técnica
Argumento 1: insucesso do pacto por culta única e exclusiva do MTE (peça 80, p. 1-2) 
21.1 Descrição: o responsável argumenta que a vigência do convênio sob análise se deu efetivamente até 16/3/2011 e não até 31/12/2011 conforme consta da instrução, e que o pacto foi extinto por iniciativa exclusiva e unilateral do MTE, sem as formalidades devidas, sem qualquer aviso, sem culpa do Instituto Adesol, no prazo subsequente de 30 dias do depósito relativa a 1ª parcela da avença, no valor de R$ 128.335,50, quando deveria ter ocorrido a liberação da 2ª parcela e realizada a primeira prestação de contas.
21.1.1 Na sequência, consigna que no caso de convênios anuais, o cancelamento unilateral do acordo produz um efeito inverso ao pretendido, inviabilizando a ação da convenente e os benefícios sociais da política pública. No presente caso, como se tratava de cursos de qualificação e inserção dos educandos no mercado de trabalho, com duração anual, e mal começaram, foram cancelados pela concedente, não teria como planejar o processo, selecionar e treinar os formadores, bem como mobilizar o público-alvo, alocar de forma eficiente os recursos financeiros, materiais e humanos escassos.
21.1.2 Ressalta ainda que o MTE demonstrou a intenção de implementar os cursos preparatórios de reinserção de desempregados no mercado de trabalho, não obstante, causou grandes transtornos e irreversíveis prejuízo ao Instituto Adesol e à sociedade brasileira.
21.1.3 Em face do disposto nos subitens anteriores, afirma que não houve qualquer negligência do Instittuto Adesol, tampouco de seu Presidente, na qualidade de administrador da entidade à época dos fatos alegados. 
21.2 Análise: a primeira e única parcela do ajuste sob exame foi transferida à entidade convenente em 16/2/2011 (peça 51, p. 8) e, de acordo com Nota Técnica 1671/2011-COPLAP/CGQUA/DEQ/MTE, de 11/11/2011 (peça 12) , em 7/10/2011, a convenente solicitou a prorrogação de prazo de 150 dias, propondo o encerramento da vigência do convênio para o dia 29/5/2012, justificando que o atraso na liberação da 2ª parcela provocou a necessidade de readequar o calendário de execução e as novas dificuldades que atrasaram mais uma vez o calendário.
21.2.2 O pedido de prorrogação de prazo acima mencionado foi indeferido fundamentado no fato de que a justificativa apresentada pela convenente estava desprovida de embasamento legal, porquanto a 2ª parcela ainda não tinha sido liberada devido à falta de alimentação dos sistemas (Siconv/Sigae) pela convenente, e também pela falta de comprovação da inserção de, no mínimo, 15% 'da meta total das ações pactuadas em concluídas'.
21.2.3 Para uma maior visualização da situação delineada pela concedente, serão transcritos alguns pontos da análise promovida pela entidade concedente.
- Cabe registrar que é obrigação da Convenente, conforme disposto no Instrumento Contratual, cláusula terceira, inciso II alínea dd: disponibilizar informações no SIGAE, nos prazos e condições fixados pelo CODEFAT e MTE, sob pena de caracterização de não-execução do convênio (...) . Além disso, a liberação das parcelas aprovadas para o referido Convênio ficará condicionada ao cumprimento dos requisitos previstos no art. 43 da Portaria Interministerial n° 127/2008 que estabelece: para a liberação da 2ª (segunda) parcela a Convenente deverá comprovar a inserção de no mínimo 15% (quinze por cento) da meta total das ações pactuadas em concluídas.
Da meta total de 570 educandos pactuada em plano de trabalho, consta no mapa das ações (folha 233) , 0 educandos concluintes e 0 educandos em situação de turmas em andamento, o que perfaz um percentual de 0% educandos concluintes e 0% educandos em situação de andamento. 
Em cumprimento ao disposto na 'Diretriz Comissão Gestora do Sistema de Gestão de Convênios e Contratos de Repasse - SICONV n° 004/2010', que trata da obrigatoriedade dos convenentes de registrarem as informações da execução financeira dos convênios no SICONV, verificou que não foram preenchidas as Abas de Licitação, Contratos, Documento de Liquidação e Pagamentos, como se comprova pelas telas (folhas 235 a 241) .
Particularmente acerca da Aba Pagamentos, identificou-se que não consta nenhum registro de pagamentos de despesas.
21.2.4 Apesar de não haver 	qualquer registro da execução do convênio nos sistemas pertinentes, verifica-se que houve movimentação bancária, relativamente a pagamentos realizados, 	no período compreendido entre 18/4/2011 a 11/7/2011, conforme extrato bancário (peça 51, p. 10-13) . Portanto, não assiste razão à defesa quando acusa o órgão concedente pelo insucesso do ajuste. Como pode ser observado, a convenente foi quem deixou cumprir com as obrigações pactuadas que lhe competiam.
21.2.5 Além disso, consigna ainda a referida nota técnica, que a equipe técnica da SPPE verificou similaridade e sequência de impropriedades ocorridas nas execuções de ações nos estados da Bahia, Ceará e Piauí, em todos os cursos ministrados. Deste modo, como medida administrativa, foi suspensa a execução e todos os cursos do Convênio MTE/SPPE/CODEFAT 041/2009-PlanSeQ Afrodescendentes e do Convênio MTE/SPPE/CODEFAT 008/2010-PlanSeQ Petróleo e Gás, incluindo os cursos no estado do Piauí. 
21.2.6 Mencionadas suspensões vigorariam até nova manifestação da SPPE, conforme resultados das verificações e análises das justificativas e documentação comprobatória da adoção de providências saneadas das impropriedades apontadas nos relatórios.
21.2.7 Verifica-se do exposto acima, que as medidas adotadas pela concedente se mostraram convenientes, adequadas e proporcionais com vistas à prevenção de um maior dano ao erário, que poderia ter sido causado, caso a liberação da segunda parcela tivesse ocorrido sem a convenente tivesse comprovado execução das ações proporcionais aos recursos repassados e o percentual estabelecido. 
21.2.8 Ato contínuo, a Nota Técnica 1841/2011-DEQ/SPPE/MTE, de 30/11/2011 (peça 13) , repete a mesma informação de que não continha nenhum registro de educando inscrito e concluinte, apesar da liberação de 30% do valor total pactuado. Do mesmo modo, não constava nenhum dado financeiro relativo a pagamentos efetuados.
21.2.9 Acrescenta que foi realizada visitas in loco, nas quais foram constatadas impropriedades/inconsistências, tais como:
Indícios de inexecução da carga horária pactuada;
Não alimentação nos sistemas de gerenciamento;
Não atendimento às solicitações da SPPE;
Listas de auxílio transporte e alimentação foram dos padrões estabelecidos pelo MTE;
Impropriedades em relação ao material didático;
Impropriedades relacionadas ao auxílio transporte.
21.2.10 Avaliou ainda a equipe que as irregularidades acima apontadas não eram passíveis de saneamento, e poderiam interferir diretamente na execução do convênio. Em razão disso, em conformidade com as determinações da SPPE, foram adotadas algumas medidas administrativas no intuito de preservar a boa e regular aplicação dos recursos públicos, como: imediato bloqueio da conta do convênio e realização de supervisão física e financeira. Ao final, opinou pela descontinuidade do convênio, bem como sugeriu o início dos procedimentos pertinentes à prestação de contas final a partir do primeiro dia útil ao término do prazo de vigência do convênio que, no caso, era 31/12/2011.
21.2.11 Em seguida, foi elabora da Nota Técnica 1971/2011-COPLAQ/CGQUA/DEQ/SPPE, de 6/12/2011, sugerindo o imediato bloqueio da conta bancária do convênio, caso ainda não tivesse sido realizado (peça 14) . Consta da peça 15, o Ofício 10743/2011-DEQ/SPPE/MTE, de 12/12/2011, comunicando o indeferimento do pedido de prorrogação do prazo de vigência do convênio, e as razões que motivaram a negativa. Contudo, não consta dos autos cópia do aviso de recebimento. 
21.2.12 Em 9/6/2015, foi elaborada a Nota Técnica 737/2015/CGQUA/DEQ/SPPE/MTE, que tratou da alimentação dos sistemas Siconv e Mais Emprego com os dados da execução física e financeira do convênio sob exame, a qual apontou a ausência do registro pela convenente, dos seguintes relatórios de execução física:
Treinados ou Capacitados;
Serviços Contratados;
Pagamentos Realizados;
Financeiro do Plano de Trabalho;
Físico do Plano de Trabalho;
Receita e Despesa do Plano de Trabalho;
Documentos de Liquidação Incluídos;
Pagamentos Realizados e;
Bens Adquiridos, se fosse o caso.
21.2.13 Referida nota técnica consignou ainda que a análise da prestação de contas estaria condicionada, em primeiro plano, à verificação de todos os relatórios de execução do Siconv, localizados nas abas 'execução e prestação de contas', bem como da inserção integral dos dados da execução física no Portal Mais Emprego. Deste modo, tendo em vista que não foram constatados os registros por parte do convenente, bem como ausência de justificativas para a irregularidade, sugeriu, entre outras medidas, encaminhar mencionada nota técnica ao responsável, para manifestação e providências no prazo de 10 adias.
21.2.14 Por intermédio do Ofício 3075/2015-SPPE/MTE, de 9/6/2015, o defendente foi notificado (peça 17) , sobre as irregularidades, encaminhamento da nota técnica acima e a concessão do prazo de 10 dias para a inserção dos relatórios de execução e o envio da prestação de contas no Siconv e Mais Emprego. O AR retornou após três tentativas de entrega (peça 18) . Desta forma, a notificação foi realizada via edital, publicado no DOU, em 5/7/2015 (peça 19) .
21.2.15 Na sequência, foram adotadas as medidas administrativas para o registro da inadimplência do responsável e instauração do processo de tomada e contas especial, tendo em vista a falta de manifestação nos autos (peças 20 a 40) .
21.2.16 Como se observa dos fatos delineados acima, o órgão tomador concedeu diversas oportunidades para o Instituto Adesol sanar a irregularidade quanto à inserção dos dados nos sistemas pertinentes e, consequentemente, para prestar as devidas contas, sem que ele, sequer, tenha se manifestado. Demonstram ainda que a descontinuidade de convênio não ocorreu 30 dias após a liberação da primeira parcela, ora, o próprio pedido de dilação de prazo ocorreu no mês de outubro/2011, e os recursos foram liberados em fevereiro do mesmo ano, bem como a primeira tentativa do comunicado do indeferimento foi feita em dezembro daquele ano, próximo à expiração do prazo de vigência do ajuste. Portanto, não há qualquer justificativa plausível para a não execução parcial das ações, proporcionais aos recursos repassados. Deste modo, os argumentos apresentados não oferecem suporte fático e jurídico para afastar a irregularidade, tampouco, a responsabilidade do Instituto Adesol e seu Presidente. 
Argumento 2: não disponibilização dos documentos comprobatórios dos gastos (peça 80, p. 2) 
22.1 Descrição: argumenta a defesa que de acordo com a alínea 'd', inciso II, da Cláusula Terceira e Cláusula Sétima do Convênio, a prestação de contas da parcela única liberada, deveria ter ocorrido 30 dias após a liberação, portanto, em 16/3/2011. Deste modo, não mais dispõe dos registros ativos dos eventos ocorridos naquela época, especialmente se a prestação de contas se deu dentro do prazo ou extemporaneamente, ainda que parcial, tendo em vista que já se passaram mais de dez anos, tornando difícil a recuperação dos dados à época.
22.1.2 Neste contexto, assinala que se a prestação de contas não ocorreu de forma correta e tempestiva, decorreu das reiteradas ações danosas de organizações concorrentes, não qualificadas na seleção que, inclusive, moveram uma ação civil pública injustificada, que mobilizou a equipe do Instituto Adesol para funções estranhas à finalidade da referida entidade.
22.1.3 Assinala ainda que com a descontinuidade do convênio, a com as providências consequentes, como tentativa de manter as atividades essenciais e quadros técnicos do instituto, desmobilização de turmas e cursos, tratativas de dispensa de educadores, a entidade se viu impedida de realizar adequadamente a prestação de contas. Além disso, ficou à mercê das iniciativas de bloqueio quanto ao acesso aos sistemas Siconv/Sigae, que não foram justificadas.
22.2 Análise: os argumentos sintetizados acima não condizem com as regras constantes da clausulas mencionadas pela defesa. No caso da alínea 'd', da Cláusula Terceira, o comando é no sentido de que o convenente está obrigado a prestar contas na forma estabelecida nos arts. 56 a 58 da Portaria MPOG/MF/CGU 127/2008, dos quais não se extrai a ilação exposta pelo defendente. Quanto à Cláusula Sétima do pacto, consta que a prestação de contas final deve ser apresentada trinta dias após a expiração do prazo de vigência do convênio, ou após o último pagamento, e não da data liberação do recurso. No caso, o último pagamento foi efetuado em 11/7/2011, portanto, o marco para a contagem de prazo para efeito dos 10 anos não iniciou em 16/3/2011, como argumenta a defesa.
22.2.1 Além do discorrido acima, em 5/7/2015 (peça 19) , o gestor e o Instituto Adesol foram notificados da irregularidade e da instauração da tomada de contas especial, bem como em outras oportunidades (peça 30, 37, 41, 42-44, 47) , pelo órgão concedente, e não apresentou qualquer justificativa para a não inserção das informações no Siconv e no Sigae/Mais Emprego, bem como para a não prestação contas.
22.2.2 Portanto, não pode alegar que não dispõe de meios materiais para obter a documentação relativa à prestação de contas, nesta fase processual, tendo em vista que teve oportunidade para sanar a irregularidade e não se manifestou. Além disso, verifica-se contradição no argumento, por um lado afirma que não sabe se a prestação de contas foi feita regularmente pelo decurso do prazo, por outro lado, justifica que não foi possível prestá-la devido aos esforços empreendidos para as medidas de desmobilização dos cursos, dispensa de educadores e para as demandas judiciais das organizações concorrentes.
22.2.3 Do mesmo modo, o argumento de que as providências necessárias à manutenção das atividades essenciais e quadros técnicos do instituto, a desmobilização das turmas e cursos em face da descontinuidade do convênio impediu que os registros fossem feitos e a prestação de contas realizada não se mostra uma justificativa plausível para o descumprimento do dever legal, especialmente, que a falta dos registros foi que provocou a suspensão da liberação da segunda parcela e, posteriormente, o bloqueio da conta bancária, tendo em vista que apesar de não comprovar a execução das metas físicas, os recursos foram repassados foram totalmente utilizados, incluindo rendimentos da aplicação financeira. Além disso, poderia ter apresentado justificativa à época para as dificuldades alegadas, e solicitado prorrogação de prazo para cumprir o seu dever legal, tendo em vista que o indeferimento para a prorrogação do prazo de vigência não significa que não seria concedido para a prestação de contas.
22.2.4 A título de reforço, mesmo que no período da desmobilização das ações relativas ao convênio tivessem dificultado o registro dos dados e a prestação de contas, os responsáveis poderiam ter feito posteriormente. Além disso, observa-se que o responsável não demonstra que envidou qualquer esforço na tentativa de conseguir a documentação, alegando a dificuldade apenas em face do lapso temporal, ou seja, em tese.
22.2.5 Por fim, quanto à alegação de que o responsável pelo insucesso da avença foi o MTE, o tema já foi analisado no item anterior, desnecessário, portanto, repetir os contra-argumentos ali consignados.
22.2.6 Com base no exposto acima, as alegações de defesa não foram suficientes para afastar a irregularidade e a responsabilidade do convenente e de seu Presidente.
Argumento 3: prescrição decenal (peça 80, p. 2-3) 
23.1 Descrição: inicia a defesa argumentando que o objeto da sua manifestação não é apresentar justificativas para eventuais falhas na prestação de contas que, conforme já mencionado anteriormente, devem ser atribuídas ao MTE e seus operadores à época, mas, sim, suscitar a ocorrência de clara prescrição, tendo em vista que a Cláusula Sétima do ajuste estabelece claramente que a prestação de contas ocorre em até 30 dias do término do convênio ou da última parcela liberada. Assim, considerando que a única e única parcela liberada ocorreu em 16/2/2011, desde 16/3/2011, o prazo prescricional de 10 anos começou a contar. Deste modo, em 16/3/2021, a pretensão ressarcitória prescreveu, e não o dia 30/1/2022, como consignado pelo TCU.
23.1.1 Ao final, consigna que haja vista o fundamento para as pretensões na tomada de contas especial é exatamente a ausência de prestação de contas tempestiva, a ocorrência da prescrição enseja a produção de efeitos todos as demais pretensões. 
23.2 Análise: o Supremo Tribunal Federal - STF, no Recurso Extraordinário - RE 636.886, fixou a tese, com repercussão geral reconhecida, de que 'é prescritível a pretensão de ressarcimento ao erário fundada em decisão de Tribunal de Contas' (Tema 899) . Em que pese o questionamento acerca da abrangência da tese ali firmada, confirmada em embargos declaratórios julgados em agosto de 2021, no sentido de que se circunscreveria apenas ao processo de execução da condenação imposta pelo TCU (ou seja, inaplicável à pretensão de ressarcimento exercida no processo 'conhecimento' da TCE) , verifica-se que o STF, por meio de decisões prolatadas pelas suas duas turmas, tem decidido de forma reiterada que se aplica o prazo prescricional de 5 anos previsto na Lei 9.873/1999 às pretensões sancionatória e ressarcitória a cargo do Tribunal de Contas da União.
23.2.1 Seja por aplicação direta ou por analogia, a orientação sufragada é no sentido de que o prazo de 5 anos é compatível com a tese de que a ação e a execução prescrevem no mesmo prazo (Súmula 150 do STF) , bem como com o fato de que a Lei 9.873/1999 - que regulamenta o exercício de ação punitiva pela Administração Pública Federal, direta e indireta - regeria integralmente a prescrição no âmbito do TCU. Quanto a este último aspecto, o Ministro Luís Roberto Barroso, no voto exarado no julgamento do MS 32.201, embora tenha advertido que a atuação do TCU, em sua acepção clássica, não se qualifica como exercício do poder de polícia, ressaltou que a Lei 9.873/1999 assumiria vocação regulatória geral da prescrição do exercício da competência sancionadora da Administração Pública, sendo sua disciplina aplicável a qualquer ação punitiva da Administração Pública Federal, exceto àquelas esferas em que exista regulamentação específica. Ademais, em virtude da autonomia científica do Direito Administrativo, não haveria razão plausível para suprimir a omissão da Lei Orgânica do Tribunal de Contas da União, no tocante ao estabelecimento de um prazo prescricional próprio, valendo-se das normas de direito civil, e não das de direito administrativo.
23.2.2 Eis algumas ementas que evidenciam o entendimento predominante do STF:
Ementa: AGRAVO REGIMENTAL EM MANDADO DE SEGURANÇA. TOMADA DE CONTAS ESPECIAL. TRIBUNAL DE CONTAS DA UNIÃO. CONDENAÇÃO A RESSARCIMENTO AO ERÁRIO. PRESCRIÇÃO. MARCO INTERRUPTIVO. ART. 2°, II, DA LEI 9.873/1999. ATO INEQUÍVOCO DE APURAÇÃO DO FATO. DISCUSSÃO. DIREITO LÍQUIDO E CERTO. DEMONSTRAÇÃO. INOCORRÊNCIA. SUBSISTÊNCIA DA DECISÃO AGRAVADA. AGRAVO A QUE SE NEGA PROVIMENTO. I - As razões do agravo regimental são inaptas para desconstituir os fundamentos da decisão agravada, que, por isso, se mantêm hígidos. II - Aplicando-se a regulamentação da Lei 9.873/1999 ao caso concreto, observa-se que a pretensão sancionatória do TCU, em relação aos atos praticados pelo impetrante, levando-se em consideração a ocorrência de 5 causas interruptivas da prescrição, não teria sido fulminada pelo decurso do tempo. III - A pretensão do recorrente, fundada na discussão sobre os fatos apontados como marcos interruptivos da prescrição da pretensão punitiva da Administração Pública, refoge aos estreitos limites do mandamus, ante a ausência de liquidez e certeza do direito pleiteado. IV - Agravo regimental a que se nega provimento. MS 36067 ED-AgR. Órgão julgador: Segunda Turma. Relator (a) : Min. RICARDO LEWANDOWSKI. Julgamento: 18/10/2019
Ementa: AGRAVO REGIMENTAL EM RECLAMAÇÃO. TRIBUNAL DE CONTAS DA UNIÃO. TOMADA DE CONTA ESPECIAL. PRESCRIÇÃO DA PRETENSÃO PUNITIVA. RECONHECIDA EM DECISÃO DO SUPREMO TRIBUNAL FEDERAL. PRESCRITIBILIDADE DO RESSARCIMENTO AO ERÁRIO FUNDADA EM DECISÃO DE TRIBUNAL DE CONTAS. AÇÃO DE IMPROBIDADE ADMINISTRATIVA COM PEDIDO DE RESSARCIMENTO JÁ EM CURSO. AGRAVO REGIMENTAL A QUE SE NEGA PROVIMENTO. I - O acórdão do TCU determinou a formação de processo administrativo para avaliarem, efetivamente, a eventual responsabilização do agravado para o ressarcimento do dano ao erário, contrariando, assim, autoridade desta Corte no MS 35.512/DF, uma vez que houve a concessão da segurança para declarar a ocorrência da prescrição da pretensão punitiva do TCU em relação às infrações imputadas a ele, destacando-se que a União poderia perseguir os valores referentes ao ressarcimento dos danos na esfera judicial. II - Agravo regimental a que se nega provimento. (Rcl 39497 AgR. Órgão julgador: Segunda Turma. Relator (a) : Min. RICARDO LEWANDOWSKI. Julgamento: 10/10/2020) 
Ementa: MANDADO DE SEGURANÇA. DIREITO ADMINISTRATIVO. TRIBUNAL DE CONTAS DA UNIÃO. SERVIDOR DA SECRETARIA DE SAÚDE DO ESTADO DO ACRE. FISCALIZAÇÃO OMISSA E DEFICIENTE NA EXECUÇÃO DE DOIS CONVÊNIOS FIRMADOS ENTRE A SECRETARIA ESTADUAL E O MINISTÉRIO DA SAÚDE. APLICAÇÃO DE MULTA. ARTS. 28, II, E 58, II, DA LEI 8.443/1992. ART. 268, II, DO REGIMENTO INTERNO DO TCU. PRESCRIÇÃO DA PRETENSÃO SANCIONATÓRIA. OCORRÊNCIA. APLICAÇÃO DA LEI 9.873/1999. PRECEDENTES DESTE STF. MEDIDA LIMINAR DEFERIDA E RATIFICADA NO EXAME DE MÉRITO. SEGURANÇA CONCEDIDA PARA AFASTAR A MULTA APLICADA. 1. A prescrição da pretensão punitiva do TCU é regulada pela Lei 9.873/1999, descabendo a aplicação do prazo decenal previsto na legislação civil (art. 205 do Código Civil) . Ao revés, incide o prazo quinquenal previsto na Lei 9.873/1999 (MS 32201, Rel. Min. Roberto Barroso, PRIMEIRA TURMA, DJe 7/8/2017; MS 35.512-AgR, Rel. Min. Ricardo Lewandowski, SEGUNDA TURMA, DJe 21/6/2019) . 2. In casu, na linha do parecer apresentado pelo Ministério Público Federal e da decisão liminar de minha lavra, é inequívoca a superação do prazo prescricional quinquenal. Os ilícitos apontados pela Corte de Contas ocorreram em julho de 2006, tendo o processo de auditoria sido instaurado em 9/10/2006. A ordem de citação do responsável para a audiência, por sua vez, ocorreu em 25/6/2007. Entretanto, a decisão condenatória recorrível foi exarada somente em 31/5/2016, data da prolação do Acórdão 3513/2016-TCU-Primeira Câmara. 3. Ex positis, CONCEDO A SEGURANÇA unicamente para afastar a sanção de multa aplicada ao impetrante, nos autos da Tomada de Contas Processo 023.288/2006-0, máxime da ocorrência de prescrição da pretensão punitiva do Tribunal de Contas da União. MS 35940. (Órgão julgador: Primeira Turma. Relator (a) : Min. LUIZ FUX. Julgamento: 16/06/2020) .
23.2.3 Essa orientação também foi seguida nas seguintes decisões monocráticas: MS 36.127-MC/DF e MS 35.940-MC/DF, Rel. Min. Luiz Fux; MS 35.294, MS 35.539/DF e MS 35.971-TP/DF, Rel. Min. Marco Aurélio; MS 34.256 MC/DF, MS 36.054-MC e MS 36.067-MC/DF, Rel. Min. Ricardo Lewandowski.
23.2.4 O Supremo Tribunal Federal tem se pronunciado no sentido de reconhecer não só a aplicação da prescrição quinquenal com fulcro na interpretação da Lei 9.873/1999, mas também a incidência dos marcos interruptivos do prazo prescricional consignados na referida lei, tantas vezes quanto presentes os suportes fáticos (MS 32201, Relator: Min. Roberto Barroso) . 
23.2.5 Entendimento que também foi adotado nas seguintes decisões monocráticas: MS 36.054, MS 34.256-MC, MS 35.512 e MS 36.067-MC, todos de relatoria do Min. Ricardo Lewandowski; MS 35.294, MS 35.539 e MS 35.971-TP, todos de relatoria do Min. Marco Aurélio; MS 32.201, Rel. Min. Roberto Barroso, e MS 36.127-MC e MS 35.940-MC, Min. Luiz Fux.
23.2.6 Em relação ao termo inicial da contagem do prazo prescricional, o 'caput' do art. 1º da Lei 9.873/1999 oferece solução que não destoa do modelo adotado pelo TCU no incidente de uniformização de jurisprudência, em que se examinou a prescrição da pretensão punitiva, nos termos do Acórdão 1441/2016-TCU-Plenário (Rel. Min. Benjamin Zymler) , com a adição da particularidade de explicitar o caso de infrações permanentes ou continuadas:
a) Regra geral: 'data da prática do ato' (o que equivale a 'ocorrência da irregularidade sancionada') ;
b) Regra especial: 'no caso de infração permanente ou continuada, do dia em que tiver cessado'.
23.2.7 A Lei 9.873/1999, no art. 2º, estabelece as causas interruptivas da prescrição punitiva, consoante abaixo transcrito, já na redação conferida pela Lei 11.941/2009:
Art. 2º Interrompe-se a prescrição da ação punitiva:
I - pela notificação ou citação do indiciado ou acusado, inclusive por meio de edital;
II - por qualquer ato inequívoco, que importe apuração do fato;
III - pela decisão condenatória recorrível.
IV - por qualquer ato inequívoco que importe em manifestação expressa de tentativa de solução conciliatória no âmbito interno da administração pública federal.
23.2.8 O quadro a seguir indica alguns eventos processuais, ocorridos no curso de uma TCE (fase interna e externa) - instaurada em razão de irregularidades na aplicação de recursos da União transferidos a entes subnacionais - que poderiam ser enquadrados nas causas de interrupção da prescrição acima apontadas, sem prejuízo, é claro, de outras ocorrências fáticas elegíveis como marco interruptivo, a depender da forma de proceder de cada entidade ou órgão tomador de contas.
	I - pela notificação ou citação do indiciado ou acusado, inclusive por meio de edital;
	 (i) notificação no âmbito do procedimento administrativo de ressarcimento previamente à instauração da TCE;
 (ii) notificação efetuada pelo órgão tomador de contas acerca da instauração da TCE;
 (iii) ato que ordenar a citação efetuada pelo TCU.
*Data da ciência da notificação ou citação pelos responsáveis ou de publicação do edital no DOU.

	II - por qualquer ato inequívoco, que importe apuração do fato;
* procedimento que evidencie a apuração dos fatos irregulares, com o objetivo quantificar o dano e identificar possíveis responsáveis.
	 (i) relatório de sindicância ou PAD;
 (ii) relatório de apuração de irregularidades referente ao processo administrativo prévio à instauração da TCE;
 (iii) relatórios de fiscalização, pareceres, despachos, informações e memorandos relacionados à apuração dos fatos irregulares;
 (iv) relatório do tomador de contas;
 (v) relatório do controle interno; 
 (vi) termo de instauração ou designação de instauração da TCE;
 (vii) autuação da TCE no TCU; entre outras causas.
*Há quem inclua nesse grupo diligências que comprovam providências do responsável sobre as irregularidades investigadas.

	III - pela decisão condenatória recorrível.
	 (i) Verifica-se apenas no âmbito do TCU com a data da prolação do acórdão condenatório recorrível.

	IV - por qualquer ato inequívoco que importe em manifestação expressa de tentativa de solução conciliatória no âmbito interno da administração pública federal
	 (i) pedido de parcelamento;
 (ii) pagamento parcial do débito;
 (iii) qualquer manifestação do responsável que demonstre claramente a sua intenção de recolher o débito.

23.2.9 Bem se vê, portanto, que haveria uma multiplicidade de causas de interrupção da prescrição, conforme se depreende do art. 2º da Lei 9.873/1999. Tal exegese encontra respaldo em precedentes do STF, a exemplo do que se decidiu no julgamento do MS 36067 (Rel. Min. Ricardo Lewandowski) , com destaque para trecho do voto em que o Relator reconhece cinco causas de interrupção da prescrição, in verbis:
 (...) Assim, faz-se necessário levar em consideração que, apesar de os fatos objeto da apuração conduzida pela Corte de Contas remontarem aos anos de 1999 e 2000, período no qual o impetrante era Secretário de Saúde municipal, o Tribunal de Contas da União deu prosseguimento à tomada de contas especial por ter constatado a ocorrência de 5 causas interruptivas da prescrição, a saber: a) relatório de auditoria em conjunto realizada pelo Denasus e pela Secretaria Federal de Controle, lavrado em 06/07/2001, sendo este, certamente, um ato inequívoco que importou a apuração do fato (art. 2º, II, da Lei n. 9.873/1999) ; b) instauração de Tomada de Contas Especial pelo FNS, ocorrida em 05/10/2005, sendo este também, certamente, um ato inequívoco que importou a apuração do fato (art. 2º, II, da Lei n. 9.873/1999) ; c) a autuação da presente Tomada de Contas Especial no âmbito do Tribunal de Contas da União, ocorrida em 12/08/2008, sendo este também, certamente, um ato inequívoco que importou a apuração do fato (art. 2º, II, da Lei n. 9.873/1999) ; d) o ato que ordenou a citação do responsável, ora impetrante, ocorrida em 12/07/2010 (art. 2º, I, da Lei n. 9.873/1999) ; e e) o exercício do poder punitivo ocorrido em 20/06/2012, data da prolação do Acórdão 1563/2012-TCU-Plenário (art. 2º, III, da Lei n. 9.873/1999) .
23.2.10 No caso concreto, tendo como parâmetro a tese firmada pelo STF, no RE 636.886, no sentido de que ambas pretensões do TCU (sancionatória e ressarcitória) sujeitam-se ao prazo prescricional de 5 anos previsto na Lei 9.873/1999, considerando, ainda, o sistema prescricional descrito na citada lei, inclusive as causas de suspensão e de interrupção da prescrição, temos os seguintes eventos processuais:
a)	'Datas das práticas dos atos' (termo inicial para contagem dos prazos prescricionais) : data fixada para a prestação de contas 30/1/2012;
b)	 pagamentos efetuados pela convenente, conforme extrato bancário (peça 51) :
	Data
	Valor (R$) 

	18/4/2011
	20.000,00

	18/4/2011
	34.200,00

	20/4/2011
	21.800,00

	20/4/2011
	19.950,00

	28/4/2011
	18.120,00

	4/5/2011
	21.940,00

	4/7/2011
	600,00

	11/7/2011
	181,94

c) Nota Técnica 1841/2011-DEQ/SPPE/MTE, de 30/11/2011 (peça 13) , que avaliou a regularidade da execução do convênio; 
d) 	Nota Técnica 1971/2011-COPLAQ/CGQUA/DEQ/SPPE, de 6/12/2011, (peça 14) , que sugeriu o imediato bloqueio da conta bancária do convênio;
e) Nota Técnica 737/2015	/CGQUA/DEQ/SPPE/MTE, de 9/6/2015  (peça 16) , que tratou da falta de alimentação do Siconv e Sigae/Mais Emprego;
f)	 notificação do responsável por intermédio de edital, publicado no DOU em 15/7/2015  (peça 19) ;
g)	 Nota Técnica 352/2016/GEPC/SPPE/MTPS, de 12/4/2016 (peça 24) , com proposta de instauração de tomada de contas especial;
h) notificação da convenente e do responsável por intermédio de edital, publicado no DOU em 16/5/2017  (peça 30) ;
i) despacho de autorização da instauração da tomada de contas especial, de 14/6/2017  (peça 32) ;
j) notificação do responsável informando a não aprovação das contas final e inscrição no Cadin, de 26/7/2017  (peça 34) , recebido em 3/8/2017  (peça 35) 
k)	 notificação da convenente e do responsável por intermédio de edital, publicado no DOU em 15/12/2017  (peça 37) ;
l) 	Relatório de TCE nº 7/2020, de 4/6/2020 (peça 61) ;
m) Data de autuação da tomada de contas especial pela Secex-TCE: 7/12/2020;
n) Despacho do titular da Secex-TCE autorizando a realização das citações e audiências propostas: 16/11/2021 (peça 73) .
23.2.11 Analisando-se a sequência de eventos processuais enumerados no item anterior, os quais teriam o condão de interromper a prescrição da ação punitiva desta Corte no entender do STF, observa-se que não teria transcorrido o prazo prescricional de 5 (cinco) anos entre cada evento processual e o seguinte. Ressalte-se ainda que também não teria ocorrido a prescrição intercorrente a que se refere o art. 1º, § 1º, da Lei 9873/99 (prazo de 3 anos) . Portanto, mesmo levando-se em consideração o entendimento do STF, não teria ocorrido a prescrição da pretensão sancionatória e ressarcitória a cargo do TCU.
23.2.12 Além disso, caso concreto tratado no RE 636.886 (tema 899 da repercussão geral) diz respeito à fase de execução judicial de deliberação do Tribunal de Contas, tanto assim que, para deslindá-lo, foi necessária a aplicação da Lei 6.830/1980, a Lei de Execuções Fiscais, diploma legal evidentemente inaplicável à fase que antecede a formação do título executivo extrajudicial, caracterizada pela atuação do órgão de controle externo até a prolação do acórdão.
23.2.13 Veja-se que foram opostos embargos declaratórios contra a referida decisão do STF, os quais foram rejeitados pela maioria da Suprema Corte (Plenário, Sessão Virtual de 13.8.2021 a 20.8.2021) , confirmando, portanto, a abrangência da deliberação prolatada na fixação do tema 899, razão por que se deve adotar a orientação prevalente no TCU, no sentido de que a matéria ali tratada alcançaria tão somente a fase judicial de cobrança do título extrajudicial, não atingindo os processos de controle externo, mantendo-se, desse modo, a interpretação adotada pela Suprema Corte, em 2008, no Mandado de Segurança - MS 26.210, oportunidade em que foi definida a tese da imprescritibilidade das ações de ressarcimento ao erário:
A suspensão pelo STF das demandas nas quais esteja em questão a prescritibilidade da pretensão de ressarcimento ao erário com base em decisão de tribunal de contas (RE 636.886/STF) alcança tão somente a fase judicial de cobrança do título extrajudicial, não atingindo os processos de controle externo em trâmite. Até julgamento definitivo em contrário pelo STF, permanece o entendimento do TCU acerca da imprescritibilidade das pretensões de ressarcimento decorrentes de tomadas de contas especiais. (Acórdão 1267/2019-TCU-Plenário, Relator: Min. AROLDO CEDRAZ) 
A suspensão pelo STF das demandas nas quais esteja em questão a prescritibilidade da pretensão de ressarcimento ao erário com base em decisão de tribunal de contas (RE 636.886/STF) alcança tão somente a fase judicial de cobrança do título extrajudicial, não atingindo os processos de controle externo em trâmite. Até julgamento definitivo em contrário pelo STF, permanecem imprescritíveis as pretensões de ressarcimento decorrentes de tomadas de contas especiais. (Acórdão 7930/2018-TCU-Segunda Câmara, Relatora: Min. ANA ARRAES) .
23.2.14 Por outro lado, especificamente no que tange à prescrição da pretensão punitiva, verifica-se que o Acórdão 1441/2016-TCU-Plenário, Relator Ministro Benjamin Zymler, que uniformizou a jurisprudência acerca dessa questão, subordinou tal prescrição ao prazo prescricional geral indicado no art. 205, do Código Civil, que é de dez anos, contado da data de ocorrência da irregularidade sancionada, nos termos do art. 189, do Código Civil, sendo este prazo interrompido pelo ato que ordenar a citação, a audiência ou a oitiva do responsável.
17. No caso em exame, (não) ocorreu a prescrição da pretensão punitiva, uma vez que a irregularidade sancionada ocorreu em 30/1/2012 e o ato de ordenação da citação e a audiência ocorreu em 16/11/2021 (peça 73) .
23.2.15 Portanto, diferente do entendimento esposado pelos responsáveis, não se configurou a prescrição nem tanto em relação à competência sancionatória deste Tribunal nem quanto em relação ao ressarcimento dos danos ao erário) .
Prescrição da Pretensão Punitiva
Vale ressaltar que a pretensão punitiva do TCU, conforme Acórdão 1441/2016-TCU-Plenário, Relator Benjamin Zymler, que uniformizou a jurisprudência acerca dessa questão, subordina-se ao prazo geral de prescrição indicado no art. 205 do Código Civil, que é de dez anos, contado da data de ocorrência da irregularidade sancionada, nos termos do art. 189 do Código Civil, sendo este prazo interrompido pelo ato que ordenar a citação, a audiência ou a oitiva dos responsáveis.
No caso em exame, não ocorreu a prescrição, uma vez que a irregularidade sancionada ocorreu em 30/1/2012, e o ato de ordenação da citação ocorreu em 16/11/2021.
Cumulatividade de multas 
Quanto à possibilidade de aplicação cumulativa das multas dos arts. 57 e 58, inciso I, da Lei 8.443/1992, ainda que seja adequada a realização de citação e audiência do responsável, por força do disposto no art. 209, § 4º, do Regimento Interno do TCU, o Tribunal reconhece que existe relação de subordinação entre as condutas de 'não comprovação da aplicação dos recursos' e de 'omissão na prestação de contas', sendo a primeira consequência da segunda, o que enseja, na verificação das duas irregularidades, a aplicação da multa do art. 57, com o afastamento da multa do art. 58, inciso I, em atenção ao princípio da absorção (Acórdão 9579/2015-TCU-Segunda Câmara, Relator Vital do Rêgo; Acórdão 2469/2019-TCU-Primeira Câmara, Relator Augusto Sherman) .
Conforme leciona Cezar Bitencourt (Tratado de Direito Penal: parte geral - 8ª Edição - São Paulo: Saraiva, 2003. Pg. 565) , na absorção, ' (...) a pena do delito mais grave absorve a pena do delito menos grave, que deve ser desprezada'. No caso concreto, a 'omissão no dever de prestar contas', embora seja uma irregularidade autônoma, funciona como fase ou meio para a consecução da 'não comprovação da aplicação dos recursos', havendo clara relação de interdependência entre essas condutas. Dessa forma, recaindo as duas ocorrências num mesmo gestor, deve prevalecer a pena do delito mais grave, qual seja, a multa do art. 57, da Lei 8.443/1992.
Cumpre observar, ainda, que a conduta dos responsáveis, consistente nas irregularidades 'não comprovação da boa e regular aplicação dos recursos federais repassados em face da omissão no dever de prestar contas' e 'não cumprimento do prazo para apresentação de prestação de contas pelo gestor dos recursos', configura violação não só às regras legais, mas também aos princípios basilares da administração pública, eis que, em última análise, ocorre o comprometimento da necessária satisfação à sociedade sobre o efetivo emprego dos recursos públicos postos à disposição da municipalidade, por força do instrumento de repasse em questão.
Nesses casos, em que fica evidente a falta de transparência e lisura, não há como afastar as suspeitas sempre presentes de que a totalidade dos recursos públicos federais, transferida ao município, tenha sido integralmente desviada, em prol de gestor ímprobo, ou de pessoas por ele determinadas, a revelar grave inobservância de dever de cuidado no trato com a coisa pública, isto é, ato praticado com culpa grave, pois, na espécie, a conduta do responsável se distancia daquela que seria esperada de um administrador público minimante diligente, num claro exemplo de erro grosseiro a que alude o art. 28 do Decreto-lei 4.657/1942 (Lei de Introdução às Normas do Direito Brasileiro) , incluído pela Lei 13.655/2018 (Acórdão 1689/2019-TCU-Plenário, Relator Augusto Nardes; Acórdão 2924/2018-TCU-Plenário, Relator José Mucio Monteiro; Acórdão 2391/2018-TCU-Plenário, Relator Benjamin Zymler) . 
CONCLUSÃO
Em face da análise promovida na seção 'Exame Técnico', verifica-se que os responsáveis Instituto Adesol - Ação Para o Desenvolvimento Social Integrado e Jeronimo Emanuel Gramacho não lograram comprovar a boa e regular aplicação dos recursos, instados a se manifestar, as alegações de defesa não foram suficientes para afastar a irregularidade e suas responsabilidades. Ademais, inexistem nos autos elementos que demonstrem a boa-fé dos responsáveis ou a ocorrência de outras excludentes de culpabilidade.
Verifica-se também que não houve a prescrição da pretensão punitiva, conforme análise já realizada.
Tendo em vista que não constam dos autos elementos que permitam reconhecer a boa-fé dos responsáveis, sugere-se que as suas contas sejam julgadas irregulares, nos termos do art. 202, § 6º, do Regimento Interno do TCU, com a imputação do débito atualizado monetariamente e acrescido de juros de mora, nos termos do art. 202, § 1º do Regimento Interno do TCU, descontado o valor eventualmente recolhido, com a aplicação da multa prevista no art. 57 da Lei 8.443/1992. Ressalta-se que a análise da boa-fé relativa a pessoa jurídica de direito privado é realizada considerando as condutas de seus administradores, uma vez que os atos destes obrigam a pessoa jurídica, desde que exercidos nos limites dos poderes definidos no ato constitutivo do ente, nos termos do art. 47 do Código Civil (Acórdão 1723/2016-TCU-Plenário, Ministro-Relator Raimundo Carrero) .
Por fim, como não houve elementos que pudessem modificar o entendimento acerca das irregularidades em apuração, mantém-se a matriz de responsabilização presente na peça 70.
PROPOSTA DE ENCAMINHAMENTO
Diante do exposto, submetemos os autos à consideração superior, propondo ao Tribunal:
rejeitar as alegações de defesa apresentadas pelos responsáveis Instituto Adesol - Ação Para o Desenvolvimento Social Integrado (CNPJ: 03.577.536/0001-62) e Jeronimo Emanuel Gramacho (CPF: XXX.667.195-XX) , para todos os efeitos, dando-se prosseguimento ao processo, com fulcro no art. 12, § 3º, da Lei 8.443/1992; 
julgar irregulares, nos termos dos arts. 1º, inciso I, 16, inciso III, alíneas a e c, da Lei 8.443/1992, c/c os arts. 19 e 23, inciso III, da mesma Lei, as contas dos responsáveis Instituto Adesol - Ação Para o Desenvolvimento Social Integrado (CNPJ: 03.577.536/0001-62) e Jeronimo Emanuel Gramacho (CPF: XXX.667.195-XX) , condenando-os solidariamente ao pagamento das importâncias a seguir especificadas, atualizadas monetariamente e acrescidas dos juros de mora, calculadas a partir das datas discriminadas até a data da efetiva quitação do débito, fixando-lhes o prazo de quinze dias, para que comprovem, perante o Tribunal, o recolhimento das referidas quantias aos cofres do Tesouro Nacional, nos termos do art. 23, inciso III, alínea 'a', da citada lei, c/c o art. 214, inciso III, alínea 'a', do Regimento Interno do TCU. 
Débitos relacionados ao responsável Instituto Adesol - Ação Para o Desenvolvimento Social Integrado (CNPJ: 03.577.536/0001-62) em solidariedade com Jeronimo Emanuel Gramacho (CPF: XXX.667.195-XX) :
	Data de ocorrência
	Valor histórico (R$) 

	18/4/2011
	20.000,00

	18/4/2011
	34.200,00

	20/4/2011
	21.800,00

	20/4/2011
	19.950,00

	28/4/2011
	18.120,00

	4/5/2011
	21.940,00

	4/7/2011
	600,00

	11/7/2011
	181,94

Valor atualizado do débito (com juros) em 28/3/2022: R$ 270.749,29.
aplicar individualmente aos responsáveis Instituto Adesol - Ação Para o Desenvolvimento Social Integrado (CNPJ: 03.577.536/0001-62) e Jeronimo Emanuel Gramacho (CPF: XXX.667.195-XX) , a multa prevista no art. 57 da Lei 8.443/1992 c/c o art. 267 do Regimento Interno do TCU, fixando-lhes o prazo de quinze dias, a contar da notificação, para que comprovem, perante o Tribunal (art. 214, III, alínea 'a', do Regimento Interno do TCU) , o recolhimento da dívida aos cofres do Tesouro Nacional, atualizada monetariamente desde a data do acórdão que vier a ser proferido por este Tribunal até a data do efetivo recolhimento, se paga após o vencimento, na forma da legislação em vigor;
autorizar, desde logo, a cobrança judicial das dívidas, caso não atendidas as notificações, na forma do disposto no art. 28, inciso II, da Lei 8.443/1992;
autorizar também, desde logo, se requerido, com fundamento no art. 26, da Lei 8.443, de 1992, c/c o art. 217, §1º do Regimento Interno do TCU, o parcelamento das dívidas em até 36 parcelas, incidindo, sobre cada parcela, corrigida monetariamente, os correspondentes acréscimos legais, fixando-lhe o prazo de quinze dias, a contar do recebimento da notificação, para comprovar, perante o Tribunal, o recolhimento da primeira parcela, e de trinta dias, a contar da parcela anterior, para comprovar os recolhimentos das demais parcelas, devendo incidir, sobre cada valor mensal, atualizado monetariamente, os juros de mora devidos, no caso do débito, na forma prevista na legislação em vigor, alertando os responsáveis de que a falta de comprovação do recolhimento de qualquer parcela importará o vencimento antecipado do saldo devedor, nos termos do § 2º do art. 217 do Regimento Interno deste Tribunal; 
esclarecer ao responsável Jeronimo Emanuel Gramacho (CPF: XXX.667.195-XX) que, caso se demonstre, por via recursal, a correta aplicação dos recursos, mas não se justifique a omissão da prestação de contas, o débito poderá ser afastado, mas permanecerá a irregularidade das contas, dando-se ensejo à aplicação da multa prevista no art. 58, inciso I, da Lei 8.443/1992;
enviar cópia do Acórdão a ser prolatado à Procuradoria da República no Estado da Bahia - BA, nos termos do § 3º do art. 16 da Lei 8.443/1992, c/c o § 7º do art. 209 do Regimento Interno do TCU, para adoção das medidas cabíveis; e
enviar cópia do Acórdão que vier a ser proferido à Diretoria de Administração e Logística e aos responsáveis, para ciência;
informar à Procuradoria da República no Estado da Bahia - BA, ao Diretoria de Administração e Logística e aos responsáveis que a presente deliberação, acompanhada do Relatório e do Voto que a fundamenta, está disponível para a consulta no endereço www.tcu.gov.br/acordaos, além de esclarecer que, caso requerido, o TCU poderá fornecer sem custos as correspondentes cópias, de forma impressa; e
informar à Procuradoria da República no Estado da Bahia - BA que, nos termos do parágrafo único do art. 62 da Resolução TCU 259/2014, os procuradores e membros do Ministério Público credenciados nesta Corte podem acessar os presentes autos de forma eletrônica e automática, ressalvados apenas os casos de eventuais peças classificadas como sigilosas, as quais requerem solicitação formal".
2.	O Ministério Público junto a este Tribunal concordou (peça 86) com o encaminhamento proposto pela unidade técnica, sugerindo, apenas, um reparo no valor do débito, para que "corresponda ao valor da primeira e única parcela dos recursos federais liberados, de R$ 128.335,50, com data de referência em 16/2/2011, que foi a data do crédito dos recursos na conta específica do convênio".
3.	Segundo o douto Parquet, a alteração na composição do débito é benéfica aos responsáveis, não sendo necessária a renovação das citações, haja vista que o valor proposto, atualizado monetariamente e acrescido de juros de mora a partir de 16/2/2011, resulta em quantia inferior à calculada com base nos valores que constaram do ofício citatório, no total original de R$ 136.791,94.  
4.	Sobre isso, ressalta que, em se tratando de omissão no dever de prestar contas, e não de impugnação de despesas específicas, "o débito deve ter como referência a 'data do crédito na conta bancária específica, quando conhecida', ainda que tenha havido aplicação de recursos no mercado financeiro, nos termos do art. 9º, inciso I, da Instrução Normativa 71/2012 do TCU. Portanto, no caso em apreço, não há amparo para que as parcelas do débito tenham por base os valores e as datas dos lançamentos a débito registrados no extrato bancário da conta específica, ao contrário do proposto pela unidade técnica".
	
	É o relatório.

não há.

Procurador Júlio Marcelo de Oliveira.

TOMADA DE CONTAS ESPECIAL. MTE. CONVÊNIO. OMISSÃO NA PRESTAÇÃO DE CONTAS. NÃO COMPROVAÇÃO DA REGULAR APLICAÇÃO DOS RECURSOS. CITAÇÃO. IRREGULARIDADE DAS CONTAS. DÉBITO. MULTA.

TOMADA DE CONTAS ESPECIAL (TCE)

Secretaria de Controle Externo de Tomada de Contas Especial (SecexTCE).

Aprecia-se tomada de contas especial instaurada pela Diretoria de Administração e Logística da Secretaria Executiva do Ministério da Economia, em desfavor do Instituto Adesol - Ação Para o Desenvolvimento Social Integrado e do seu dirigente, Sr. Jerônimo Emanuel Gramacho, em razão da omissão no dever de prestar contas dos recursos alusivos ao Convênio MTE/SPPE/CODEFAT 1008/2010 (registro Siconv 743297/2010) , firmado entre o Ministério do Trabalho e Emprego e aquela instituição, tendo por objeto o estabelecimento de cooperação técnica e financeira mútua para a execução das ações de qualificação social e profissional do Plano Setorial de Qualificação - PlanSeQ Petróleo e Gás Natural, no âmbito do Plano Nacional de Qualificação - PNQ.  
2.	Segundo o plano de trabalho pactuado (peça 2) , o objetivo geral do projeto era promover o desenvolvimento pessoal e a capacitação profissional de 570 trabalhadores sem ocupação, no estado do Piauí, na região metropolitana de Teresina, nas áreas profissionalizantes de armador, carpinteiro, pedreiro, eletricista predial, encanador predial, pintor predial e soldador ponteador com eletrodo revestido, com vistas a garantir a meta de inserção de 30% dos trabalhadores qualificados no mercado de trabalho.
3.	Com vigência no período de 31/12/2010 a 31/12/2011 e prazo para apresentação da prestação de contas em 30/1/2012, referido convênio previu recursos no valor de R$ 450.300,00, sendo R$ 427.785,00 à conta do concedente e R$ 22.515,00 referentes à contrapartida do convenente.
4.	Os repasses efetivos da União totalizaram R$ 128.335,50, creditados na conta corrente específica do ajuste em 16/2/2011.
5.	Consoante o Relatório do Tomador de Contas Especial SEI/ME 7/2020 (peça 61) , o Convênio MTE/SPPE/CODEFAT 8/2010 previa a liberação dos recursos federais em três parcelas. Entretanto, o concedente disponibilizou tão somente a primeira parcela prevista, tendo o ajuste em tela sido posteriormente descontinuado, em face de impropriedades insanáveis concernentes à execução física e financeira do objeto pactuado, relatadas na Nota Técnica 1.841/2011-DEQ/SPPE/MTE (peça 13) , de 30/11/2011, quais sejam:
	- de acordo com o relatório Indicadores de Cursos, extraído do Sistema de Gestão das Ações de Emprego - Sigae (Mais Emprego) , o convenente não tinha, no âmbito do convênio em epígrafe, educandos inscritos nem concluintes, quando já deveria ter à época, no mínimo, 30% da meta total em andamento ou 15% concluída, cadastrada no sistema;
	- não constava do Sistema de Gestão de Convênios e Contratos de Repasse - Siconv qualquer registro de pagamento de despesas;
	- havia indícios de inexecução da carga horária pactuada; 
	- os sistemas de gerenciamento não estavam sendo alimentados com as informações devidas; 
	- as solicitações de informação e complementação de documentação da Secretaria de Políticas Públicas de Emprego - SPPE não estavam sendo atendidas; e
	- as listas de auxílio transporte e alimentação não atendiam aos padrões estabelecidos pelo concedente.
6.	Ainda segundo esse relatório, o convenente não cumpriu a obrigação de apresentar documentação comprobatória da regular aplicação dos recursos conveniados que lhes foram repassados, configurando omissão no dever de prestar contas na forma e prazo devidos, nos termos do art. 63, §1º, I, da Portaria Interministerial 127/2008.
7. 	No âmbito deste Tribunal, após instrução inicial (peça 71) , a Secretaria de Controle Externo de Tomada de Contas Especial - SecexTCE promoveu a citação dos responsáveis, pelos valores debitados da conta específica do ajuste, a seguir detalhados:
	Data
	Valor (R$) 

	18/4/2011
	20.000,00

	18/4/2011
	34.200,00

	20/4/2011
	21.800,00

	20/4/2011
	19.950,00

	28/4/2011
	18.120,00

	4/5/2011
	21.940,00

	4/7/2011
	600,00

	11/7/2011
	181,94

8. 	Outrossim, promoveu a audiência do Sr. Jerônimo Emanuel Gramacho em razão do descumprimento do prazo originalmente estipulado para prestação de contas do convênio.
9.	Em resposta, os responsáveis apresentaram defesa conjunta (peça 80) , alegando, basicamente: a) a culpa exclusiva do concedente pelo insucesso do pacto, ante a não disponibilização dos recursos necessários para sua continuidade, restringindo a liberação apenas à primeira parcela pactuada; b) a impossibilidade de obtenção, passados mais de dez anos da ocorrência dos fatos, dos documentos comprobatórios dos gastos efetuados; c) a impossibilidade de prestação de contas adequada, dados os esforços empreendidos, após a descontinuidade do convênio, para a manutenção das atividades essenciais e quadros técnicos do instituto, a desmobilização de turmas e cursos e a dispensa de educadores, dentre outros, e devido ao bloqueio do acesso aos sistemas Siconv e Sigae/Mais Emprego; d) a ocorrência da prescrição decenal.
10. 	Na derradeira instrução nos autos (peça 83) , a SecexTCE sugeriu o julgamento pela irregularidade das contas e a condenação em débito dos responsáveis, com aplicação da multa proporcional. 
11. 	De pronto, anuo à conclusão da unidade técnica, a qual foi endossada pelo douto Parquet e cujos fundamentos incorporo às minhas razões de decidir, no sentido de que os responsáveis deixaram de produzir prova da regular aplicação dos recursos sob sua responsabilidade.
12.	Como asseverado pela SecexTCE, não obstante a movimentação dos recursos conveniados no período compreendido entre 18/4/2011 a 11/7/2011, conforme extrato bancário (peça 51, fls. 10/13) , os responsáveis não registraram a execução física e financeira do convênio nos sistemas Siconv e Sigae/Mais Emprego, com indicação das ações promovidas e despesas realizadas, em consonância com as metas pactuadas e o plano de trabalho aprovado, deixando de cumprir as obrigações que lhes competiam.
13.	O fato é que, apesar da liberação de 30% do total conveniado, não comprovaram perante o concedente a execução de ações proporcionais a esse valor, condição essa para a liberação da 2ª parcela dos recursos conveniados, o que, juntamente com a não alimentação dos sistemas pertinentes e com outras impropriedades, levou à descontinuidade do convênio.
14.	Consoante detalhado pela SecexTCE, "a primeira e única parcela do ajuste sob exame foi transferida à entidade convenente em 16/2/2011 (peça 51, p. 8) e, de acordo com Nota Técnica 1671/2011- COPLAP/CGQUA/DEQ/MTE, de 11/11/2011 (peça 12) , em 7/10/2011, a convenente solicitou a prorrogação de prazo de 150 dias, propondo o encerramento da vigência do convênio para o dia 29/5/2012, justificando que o atraso na liberação da 2ª parcela provocou a necessidade de readequar o calendário de execução e as novas dificuldades que atrasaram mais uma vez o calendário", sendo que "O pedido de prorrogação de prazo acima mencionado foi indeferido fundamentado no fato de que a justificativa apresentada pela convenente estava desprovida de embasamento legal, porquanto a 2ª parcela ainda não tinha sido liberada devido à falta de alimentação dos sistemas (Siconv/Sigae) pela convenente, e também pela falta de comprovação da inserção de, no mínimo, 15% 'da meta total das ações pactuadas em concluídas", em que pese a movimentação bancária, relativamente a pagamentos realizados, no período compreendido entre 18/4/2011 a 11/7/2011.
15.	Destarte, ao contrário do alegado, não há que se falar em culpa do concedente pelo insucesso do pacto e, por conseguinte, pelo dano ao erário apurado nestes autos.
16.	Ressalto, ademais, que os responsáveis tiveram a oportunidade, à época da ocorrência dos fatos, de regularizar as impropriedades apontadas acima, que motivaram a instauração da presente tomada de contas especial, especialmente mediante a indicação dos gastos efetuados com os recursos debitados da conta específica do ajuste, acompanhada de documentação comprobatória hábil e suficiente. No caso, foram realizadas 8 transferências eletrônicas, a débito, consignadas no item 6 acima, cuja destinação se desconhece.
17.	Não merece acolhida a alegação, nesta ocasião, de dificuldade de obtenção desses elementos de prova, em face do lapso de tempo transcorrido desde a ocorrência do fatos, haja vista que, embora demandados em época oportuna, os responsáveis não adotaram providências nesse sentido nem apresentaram justificativa para tal, deixando de demonstrar tempestivamente a correta utilização das verbas públicas.
18.	Igualmente não merecem guarida as alegadas dificuldades para a apresentação da prestação de contas dos recursos conveniados, uma vez que foram os próprios responsáveis que deram causa à descontinuidade do convênio e às consequências dela advindas.
19.	Concluindo, como é cediço neste Tribunal, a não demonstração do correto uso dos recursos públicos dá ensejo à presunção de desvio, sujeitando o responsável a ter suas contas julgadas irregulares e a ser condenado ao ressarcimento do prejuízo apurado, sendo passível, ainda, a cominação de sanção punitiva.
20. 	Sendo assim, e ante a inexistência nos autos de elementos evidenciando a boa-fé na conduta dos responsáveis, acolho a proposta formulada nos autos de julgamento das presentes contas pela irregularidade, com imputação de débito.
21.	No caso, concordo com a alteração na composição do débito sugerida pelo douto Parquet, em consonância com o disposto no art. 9º, inciso I, da Instrução Normativa TCU 71/2012 (segundo o qual, em se tratando de omissão no dever de prestar contas, o débito deve ter como referência a data do crédito na conta bancária específica, quando conhecida, situação em exame) e por não ocasionar prejuízo aos responsáveis.
22.	Por fim, quanto à pretensão de ressarcimento do dano ao erário, concordo com os pareceres exarados nos autos quanto à inocorrência desse instituto processual, baseado no entendimento que tenho adotado e levado aos colegiados desta Corte de Contas, o qual está alinhado à tese que esclarece que a decisão do STF, no âmbito do RE 636.886, alcança a etapa de cobrança do título extrajudicial constituído pelo Tribunal de Contas da União e não altera o entendimento jurisprudencial do Tribunal sobre a imprescritibilidade das ações de ressarcimento do dano, fundado no art. 37, § 5º, da Constituição Federal.
23. 	De fato, conforme destacado pelo Ministro Benjamin Zymler no leading case que primeiro discutiu o alcance do referido julgado da Corte Suprema (Acórdão 5236/2020-TCU-Primeira Câmara) , ainda há diversas dúvidas sobre a matéria, pois resta possível a conclusão de que a decisão não tratou da prescrição do processo de controle externo levado a efeito no âmbito do TCU, mas, sim, da prescrição intercorrente ocorrida durante a fase de execução do acórdão condenatório desta Corte.
24.	Destarte, neste caso, tal qual nos demais processos sob minha relatoria, adoto como fundamentação a jurisprudência consolidada deste Tribunal que se estabeleceu no sentido da imprescritibilidade das ações de ressarcimento ao erário, expresso no Enunciado de Súmula 282 desta Corte, enquanto se definem os exatos efeitos da recente decisão proferida pelo Supremo Tribunal Federal sobre a matéria, no RE-636.886/AL.
25.	Quanto à prescrição da pretensão punitiva, considerando que os fatos tidos como irregulares nestes autos ocorreram na vigência do novo Código Civil, que entrou em vigor em 11/1/2003, recorro à orientação proferida por intermédio do Acórdão 1441/2016-TCU-Plenário, da relatoria do Ministro Benjamin Zymler, a qual prevê que tal instituto se subordina ao prazo geral de prescrição disposto no novo Código Civil (dez anos) , contado a partir da data da ocorrência da irregularidade e interrompido pelo ato que ordenar a citação, a audiência ou a oitiva da parte.
26.	Nesse sentido, em consonância com a orientação acima, igualmente não ocorreu a prescrição da pretensão punitiva, uma vez que não houve o transcurso de mais de dez anos entre a ordem para a citação no âmbito do TCU (peça 73) , em 16/11/2021, e a data final para a prestação de contas do ajuste, em 30/1/2012 (peça 7) .
	Pelas razões expostas, VOTO no sentido de que seja adotado o acórdão que ora submeto à apreciação deste colegiado.
TCU, Sala das Sessões Ministro Luciano Brandão Alves de Souza, em 31 de maio de 2022.
Ministro JOÃO AUGUSTO RIBEIRO NARDES 
Relator